臺灣臺北地方法院刑事判決　　　　　　　 95年度訴字第449號
公　訴　人　臺灣臺北地方法院檢察署檢察官
被　　　告　庚○○
　　　　　　壬○○
　　　　　　辰○○
　　　　　　丁○○
　　　　　　癸○○
　　　　　　丙○○
　　　　　　午○○
　　　　　　未○○
　　　　　　乙○○
　　　　　　己○○
　　　　　　巳○○
　　　　　　　　　　3
　　　　　　丑○○
　　　　　　子○○
　　　　　　寅○○
　　　　　　卯○○
　　　　　　甲○○
　　　　　　戊○○
上列被告等因妨害投票案件，經檢察官追加起訴（95年度選偵字
第5號），本院判決如下：
    主  文
庚○○、壬○○、辰○○、丁○○、癸○○、丙○○、午○○、
未○○、乙○○、己○○、巳○○、丑○○、子○○、寅○○、
卯○○、甲○○、戊○○均無罪。
    理  由
壹、程序方面：
ㄧ、按於第一審辯論終結前，得就與本案相牽連之犯罪或本罪之
    誣告罪，追加起訴，刑事訴訟法第265條第1項定有明文；所
    謂相牽連之案件，刑事訴訟法第7條明定：「有左列情形之
    一者，為相牽連之案件：(一)一人犯數罪者。(二)數人共犯一罪
    或數罪者。(三)數人同時在同一處所各別犯罪者。(四)犯與本罪
    有關係之藏匿人犯、湮滅證據、偽證、贓物各罪者」；又是
    否相牽連之案件，應從起訴形式上觀察，非以審理結果，其
    中一部分被訴犯罪事實不能證明，為不得追加起訴之根據（
    最高法院90年度台上字第5899號裁判參照）。查本件被告庚○○、壬○○、辰○○、丁○○、癸○○、丙○○、午○○
    、未○○、乙○○、己○○、巳○○、丑○○、子○○、寅
    ○○、卯○○、甲○○、戊○○等人，分別與已起訴涉籍於
    台北縣坪林鄉上德村、大林村、水德村、石  村、粗窟村
    、漁光村之同案被告，係屬相同投票所之選舉人，此觀諸扣
    案之台灣省台北縣「第15屆縣長選舉」、「第16屆縣議員選
    舉」、「第15屆鄉鎮市長選舉」選舉人名冊即明，是檢察官
    追加起訴之該等被告所涉妨害投票案件（95年度選偵字第5
    號）與前開起訴部分，為刑事訴訟法第7條第3款所定數人同
    時在同一處所（即相同投票所）各別犯罪之相牽連案件，是
    以檢察官於第一審辯論終結前向本院追加起訴，核屬有據。
二、次按被告以外之人於審判外之言詞或書面陳述，除法律有規
    定者外，不得作為證據；又被告以外之人於審判外之陳述，
    雖不符合同法第159條之1至第159條之4之規定，但經當事人
    於審判程序同意作為證據，法院審酌該言詞陳述或書面陳述
    作成時之情況，認為適當者，亦得為證據。當事人、代理人
    或辯護人於法院調查證據時，知有第159條第1項不得為證據
    之情形，而未於言詞辯論終結前聲明異議者，視為有前項之
    同意，刑事訴訟法第159條第1項及第159條之5分別定有明文
    。查本判決下列所引用之各該被告以外之人於審判外之陳述
    （包含書面陳述），皆屬傳聞證據，惟當事人雖知上開證據
    資料為傳聞證據，但於本院準備程序及審判期日中均表示無
    意見而不予爭執，且迄至言詞辯論終結前亦未再聲明異議，
    本院審酌上開證據資料製作時之情況，尚無違法不當及證明
    力明顯過低之瑕疵，亦認為以之作為證據應屬適當，故揆諸
    前開規定，爰逕依刑事訴訟法第159條之5規定，認前揭證據
    資料均例外有證據能力，合先敘明。
貳、實體方面：
ㄧ、公訴意旨略以：
  （ㄧ）同案被告辛○○（已歿，另經本院判決不受理）為台北
        縣坪林鄉上德村大粗坑37號之戶長，與被告庚○○為使
        所支持之特定候選人於民國94年12月3日所舉辦之「台
        北縣第16屆縣議員選舉」、「台北縣第15屆鄉鎮市長選
        舉」當選，渠等均明知被告庚○○實際並無居住在該處
        所，且亦不會真正遷入該址居住之事實，竟共同基於使
        投票發生不正確結果犯意之聯絡，由同案被告辛○○提
        供其台北縣坪林鄉上德村大粗坑37號之戶籍，供被告庚○○在取得選舉權之基準日前即94年5月20日申請遷入
        ，而使台北縣坪林鄉戶政事務所將虛報遷入之被告庚○○編入「台北縣第16屆縣議員選舉」、「台北縣第15屆
        鄉鎮市長選舉」選舉人名冊公告確定，被告庚○○於94
        年12月3日投票日乃前往投票，而使投票發生不正確之
         結果。
  （二）被告壬○○為台北縣坪林鄉大林村鶯子瀨2之11號之戶
        長，與被告辰○○為使所支持之特定候選人於94年12月
        3日所舉辦之「台北縣第15屆鄉鎮市長選舉」當選，渠
        等均明知被告辰○○實際並無居住在該處所，且亦不會
        真正遷入該址居住之事實，竟共同基於使投票發生不正
        確結果犯意之聯絡，由被告壬○○提供其台北縣坪林鄉
        大林村鶯子瀨2之11號之戶籍，供被告辰○○在取得選
        舉權之基準日前即94年7月5日申請遷入，而使台北縣坪
        林鄉戶政事務所將虛報遷入之被告辰○○編入「台北縣
        第15屆鄉鎮市長選舉」選舉人名冊公告確定，被告辰○○於94年12月3日投票日乃前往投票，而使投票發生不
        正確之結果。
　（三）被告丁○○為台北縣坪林鄉大林村魚堀50號之戶長，
　　　　與被告癸○○為使所支持之特定候選人於94年12月3日
  　　　所舉辦之「台北縣第15屆縣長選舉」、「台北縣第16屆
        縣議員選舉」、「台北縣第15屆鄉鎮市長選舉」當選，
        渠等均明知被告癸○○實際並無居住在該處所，且亦不
        會真正遷入該址居住之事實，竟共同基於使投票發生不
        正確結果犯意之聯絡，由被告丁○○提供其台北縣坪林
        鄉大林村魚堀50號之戶籍，供被告癸○○在取得選舉
        權之基準日前即94年5月25日申請遷入，而使台北縣坪
        林鄉戶政事務所將虛報遷入之被告癸○○編入「台北縣
        第15屆縣長選舉」、「台北縣第16屆縣議員選舉」、「
        台北縣第15屆鄉鎮市長選舉」選舉人名冊公告確定，被
        告癸○○於94年12月3日投票日乃前往投票，而使投票
        發生不正確之結果。
  （四）被告丙○○為台北縣坪林鄉水德村苦苓腳5之1號之戶長
        ，與被告午○○為使所支持之特定候選人於94年12月3
        日所舉辦之「台北縣第15屆縣長選舉」、「台北縣第16
        屆縣議員選舉」、「台北縣第15屆鄉鎮市長選舉」當選
        ，渠等均明知被告午○○實際並無居住在該處所，且亦
        不會真正遷入該址居住之事實，竟共同基於使投票發生
        不正確結果犯意之聯絡，由被告丙○○提供其台北縣坪
        林鄉上德村大粗坑37號之戶籍，供被告午○○在取得選
        舉權之基準日前即94年4月18日申請遷入，而使台北縣
        坪林鄉戶政事務所將虛報遷入之被告午○○編入「台北
        縣第15屆縣長選舉」、「台北縣第16屆縣議員選舉」、
        「台北縣第15屆鄉鎮市長選舉」選舉人名冊公告確定，
        被告午○○於94年12月3日投票日乃前往投票，而使投
        票發生不正確之結果。
  （五）被告未○○為台北縣坪林鄉水德村水聳淒坑7號之3之戶
        長，與被告乙○○為使所支持之特定候選人於94年12月
        3日所舉辦之「台北縣第15屆縣長選舉」、「台北縣第
        16屆縣議員選舉」、「台北縣第15屆鄉鎮市長選舉」當
        選，渠等均明知被告乙○○實際並無居住在該處所，且
        亦不會真正遷入該址居住之事實，竟共同基於使投票發
        生不正確結果犯意之聯絡，由被告未○○提供其台北縣
        坪林鄉水德村水聳淒坑7號之3之戶籍，供被告乙○○在
        取得選舉權之基準日前即94年5月31日申請遷入，而使
        台北縣坪林鄉戶政事務所將虛報遷入之被告乙○○編入
        「台北縣第15屆縣長選舉」、「台北縣第16屆縣議員選
        舉」、「台北縣第15屆鄉鎮市長選舉」選舉人名冊公告
        確定，被告乙○○於94年12月3日投票日乃前往投票，
        而使投票發生不正確之結果。
  （六）被告己○○為台北縣坪林鄉石  村石  26號之1之
        戶長，與被告巳○○為使所支持之特定候選人於94年12
        月3日所舉辦之「台北縣第15屆縣長選舉」、「台北縣
        第16 屆縣議員選舉」、「台北縣第15屆鄉鎮市長選舉
        」當選，渠等均明知被告巳○○實際並無居住在該處所
        ，且亦不會真正遷入該址居住之事實，竟共同基於使投
        票發生不正確結果犯意之聯絡，由被告己○○提供其台
        北縣坪林鄉石  村石  26號之1之戶籍，供被告巳
        ○○在取得選舉權之基準日前即94年7月11日申請遷入
        ，而使台北縣坪林鄉戶政事務所將虛報遷入之被告巳○○編入「台北縣第15屆縣長選舉」、「台北縣第16屆縣
        議員選舉」、「台北縣第15屆鄉鎮市長選舉」選舉人名
        冊公告確定，被告巳○○於94年12月3日投票日乃前往
        投票，而使投票發生不正確之結果。被告巳○○旋於94
        年12 月23日將戶籍遷至宜蘭縣礁溪鄉吳沙村19鄰北門
        巷26號之3。
  （七）被告丑○○為台北縣坪林鄉石  村碧湖7之1號之戶長
        ，與被告子○○為使所支持之特定候選人於94年12月3
        日所舉辦之「台北縣第15屆鄉鎮市長選舉」當選，渠等
        均明知被告子○○實際並無居住在該處所，且亦不會真
        正遷入該址居住之事實，竟共同基於使投票發生不正確
        結果犯意之聯絡，由被告丑○○提供其台北縣坪林鄉石
         村碧湖7之1號之戶籍，供被告子○○在取得選舉權之
        基準日前即94年4月15日申請遷入，而使台北縣坪林鄉
        戶政事務所將虛報遷入之被告子○○編入「台北縣第15
        屆鄉鎮市長選舉」選舉人名冊公告確定，被告子○○於
        94 年12月3日投票日乃前往投票，而使投票發生不正確
        之結果。
  （八）被告寅○○為台北縣坪林鄉粗窟村嶺腳坑5號之戶長，
        與被告卯○○為使所支持之特定候選人於94年12月3日
        所舉辦之「台北縣第15屆鄉鎮市長選舉」當選，渠等均
        明知被告卯○○實際並無居住在該處所，且亦不會真正
        遷入該址居住之事實，竟共同基於使投票發生不正確結
        果犯意之聯絡，由被告寅○○提供其台北縣坪林鄉粗窟
        村嶺腳坑5號之戶籍，供被告卯○○在取得選舉權之基
        準日前即94年4月4日申請遷入，而使台北縣坪林鄉戶政
        事務所將虛報遷入之被告卯○○編入「台北縣第15屆鄉
        鎮市長選舉」選舉人名冊公告確定，被告卯○○於94年
        12月3日投票日乃前往投票，而使投票發生不正確之結
        果。
  （九）被告甲○○為台北縣坪林鄉漁光村大舌湖16之2號之戶
        長，與被告戊○○為使所支持之特定候選人於94年12月
        3日所舉辦之「台北縣第15屆鄉鎮市長選舉」當選，渠
        等均明知被告戊○○實際並無居住在該處所，且亦不會
        真正遷入該址居住之事實，竟共同基於使投票發生不正
        確結果犯意之聯絡，由被告甲○○提供其台北縣坪林鄉
        漁光村大舌湖16之2號之戶籍，供被告戊○○在取得選
        舉權之基準日前即94年5月19日申請遷入，而使台北縣
        坪林鄉戶政事務所將虛報遷入之被告戊○○編入「台北
        縣第15屆鄉鎮市長選舉」選舉人名冊公告確定，被告戊○○於94年12月3日投票日乃前往投票，而使投票發生
       不正確之結果。
二、按犯罪事實應依證據認定之，無證據不得認定犯罪事實；不
    能證明被告犯罪者，應諭知無罪之判決，刑事訴訟法第154
    條第2項及第301條第1項分別定有明文。次按認定不利於被
    告之事實，須依積極證據，苟積極證據不足為不利於被告事
    實之認定時，即應為有利於被告之認定，更不必有何有利之
    證據；又事實之認定，應憑證據，如未能發現相當證據，或
    證據不足以證明，自不能以推測或擬制之方法，以為裁判基
    礎。而刑事訴訟法上所謂認定犯罪事實之積極證據，係指適
    合於被告犯罪事實之認定之積極證據而言，雖不以直接證據
    為限，間接證據亦包括在內；然而無論直接或間接證據，其
    為訴訟上之證明，須於通常一般之人均不致有所懷疑，而得
    確信其為真實之程度者，始得據為有罪之認定，倘其證明尚
    未達到此一程度，而有合理之懷疑存在時，致使無從形成有
    罪之確信，根據「罪證有疑，利於被告」之證據法則，即不
    得遽為不利被告之認定（最高法院30年上字第816號、29年
    上字第3105號、30年上字第1831號、40年台上字第86號及76
    年台上字第4986號判例意旨參照）。又刑法第146條第1項妨
    害投票正確罪之構成要件，須行為人主觀上有妨害投票正確
    結果之故意，客觀上有使用詐術或其他非法方法之行為，並
    使投票發生不正確之結果，始足當之。
三、本件公訴人認被告涉犯刑法第146條第1項之妨害投票正確罪
    嫌，無非係以：(一)被告庚○○、辰○○、乙○○、巳○○、
    子○○、卯○○、古靜琪等人之通聯紀錄；(二)證人即被告辰
    ○○之婆婆高李色、被告乙○○之公公鐘水成之證述；(三)勘
    驗筆錄1紙：證明被告辰○○、乙○○並未實際居住在台北
    縣坪林鄉○○村○○○街93號及同鄉水德村水聳淒坑7號之6
    之事實；(四)台北縣坪林鄉戶政事務所94年9月8日北縣坪戶字
    第0940001187號函、94年10月5日北縣坪戶字第094 0001295
    號函暨所附遷入戶籍登記申請書、遷入戶籍登記同意書及委
    託書：證明被告庚○○、辰○○、癸○○、午○○、未○○
    、巳○○、子○○、卯○○、古靜琪等人遷入戶籍地之事實
    ；(五)94年12月3日台灣省台北縣「第15屆縣長」、「第16屆
    縣議員」、「第15屆鄉鎮市長」選舉之選舉人名冊：證明被
    告庚○○、辰○○、癸○○、午○○、未○○、巳○○、子
    ○○、卯○○、古靜琪等人經台北縣坪林鄉戶政事務所編入
    「第15屆縣長」、「第16屆縣議員」、「第15屆鄉鎮市長」
    選舉台灣台北縣選舉人名冊，並於94年12月3日前往投票之
    事實。
四、訊據被告庚○○、壬○○、辰○○、丁○○、癸○○、丙○○、午○○、未○○、乙○○、己○○、巳○○、丑○○、
    子○○、寅○○、卯○○、甲○○、戊○○等人均堅決否認
    有何妨害投票正確之犯行：
　（一）被告庚○○辯稱：戶籍地的房子是我所有，我遷戶籍的
        原因是為了照顧我父親辛○○，我父親於93年底腦中風
        ，醫生交待隨時會走，要我們有準備，我實際上有住在
        戶籍地，我在新莊工作，每天回坪林，管區去訪談時我
        有在等語。
  （二）被告壬○○辯稱：我的戶籍一直設在坪林，我太太辰○○的戶籍原本也設在坪林，之前因為小孩學籍的問題，
        我太太才將戶籍遷到新店市○○路，94年間我太太與小
        孩的戶籍一起遷回坪林等語。
  （三）被告辰○○辯稱：我與我先生壬○○及小孩實際上住在
        坪林，小孩在新店中正國小念書，我ㄧ直在坪林開設茶
        行，我於結婚後戶籍就設在坪林，後來因為小孩學籍問
        題，才於93年6月21日遷到新店，但因我本來有辦農保
        ，如將戶籍遷出坪林會喪失農保資格，而考量小孩已完
        成學籍，所以於94年7月5日將戶籍遷回坪林等語。
  （四）被告癸○○辯稱：我遷回坪林不是為了投票，我在景文
        技術學院念書，假日才會回坪林，我是為了申請獎學金
        ，才將戶籍遷回坪林，我外公丁○○是坪林農會會員，
        因我的成績80分以上可以向農會申請獎學金，所以才將
        戶籍遷回坪林，但我於設籍滿1年後，符合申請獎學金
        的資格時，申請的資格提高為成績必須85分以上，而我
        的成績後來退步，未達85分的標準，所以才沒有申請獎
        學金等語。
  （五）被告丁○○辯稱：我因年邁生活起居需要子女照顧，而
        考量外孫女癸○○需要安寧的環境讀書，並可就近幫忙
        農務，又考量外孫女經濟狀況，如成績優異且設籍坪林
        滿1年，可向坪林鄉農會申請獎學金，所以同意外孫女
        將戶籍遷到我的戶口，並無妨害投票的犯意等語。
  （六）被告丙○○辯稱：我的戶籍一直設在坪林，我已經投票
        很多次了等語。
  （七）被告午○○辯稱：我是為了子女教育問題遷戶籍，我實
        際上住在台北市○○街，每個禮拜2至3天到坪林戶籍地
        ，在坪林戶籍地幫忙業務行銷的工作，我於75年起，便
        任職於戶籍地之合歡營地，至今仍兼任營地業務企劃及
        行銷工作，每逢大假日及暑假期間，仍須回營地協助
        ，戶籍遷入坪林的目的是為了女兒賴沛君就學問題，因
        希望女兒就讀坪林國中（學校每年5月造冊，7月辦理新
        生報到），所以我於94年4月間將戶籍遷至坪林合歡營
        地等語。
  （八）被告未○○辯稱：我沒有去投票，我在坪林種茶葉，ㄧ
        個禮拜住在坪林3、4天等語。
  （九）被告乙○○辯稱：我於85年間從宜蘭嫁到坪林，並將戶
        籍遷到坪林，原本在坪林茶葉博物館上班，後來因為小
        孩就學問題，於91年12月間將戶籍遷到宜蘭礁溪，並住
        在宜蘭礁溪，在宜蘭礁溪台九線省道旁租賃鐵皮屋ㄧ間
        ，經營「故鄉味特產」，先就讀礁溪國小附設幼稚園，
        接著按學區就讀礁溪國小，這次因雪山隧道通車，台九
        線路基拓寬，所租賃經營「故鄉味特產」的房屋必須拆
        除，且考量坪林鄉公所94年度辦理全鄉鄉民意外保險，
        其中意外身故險每人理賠90萬元，對於坪林鄉民提供較
        優厚的社會福利，而小孩已就學穩定，才於94年間與小
        孩一起將戶籍遷回坪林，跟著我先生未○○的戶籍等語
        。
  （十）被告己○○辯稱：我的戶籍原本就在坪林，我在坪林投
        過很多次票等語。
（十一）被告巳○○辯稱：我遷戶籍的目的是為了辦通行證，我
        每天工作要往返台北與宜蘭，需要辦通行證等語。
（十二）被告丑○○辯稱：我原本就設籍在坪林，投過很多次票
        等語。
（十三）被告子○○辯稱：我實際上有住在坪林，我先生住宜蘭
        ，在中和工作，我們有時會去住新店的房子，因我先生
        來來去去需要辦通行證，才由我將戶籍遷到坪林等語。
（十四）被告寅○○辯稱：我是戶長，因祖厝於94年間修繕，我
        弟弟卯○○是做水電的，週六、日會回坪林，需要要辦
        通行證，所以我讓他將戶籍遷到我的戶口，現在他已經
        將戶籍遷出去了等語。
（十五）被告卯○○辯稱：我因老家翻新，而我是做水電的，要
        回去蓋房子，為了方便辦通行證，才將戶籍遷到坪林等
        語。
（十六）被告甲○○辯稱：我的戶籍一直設在坪林，我都有去投
        票等語。
（十七）被告古靜琪辯稱：我於94年5月7日與我先生甲○○結婚
        ，所以將戶籍遷到坪林等語。
五、經查：
  （一）按虛偽遷入戶籍之行為，該當刑法第146條第1項所規範
        「使用其他非法方法」妨害投票之客觀構成要件，此觀
        諸上開最高法院92年度台上字第6125號、94年度台上字
        第3657號裁判意旨即明，惟本罪之成立與否，尚須行為
        人主觀上有妨害投票正確結果之故意，及客觀上須使投
        票發生不正確之結果，始足當之，倘行為人遷移戶籍，
        主觀上有其特定目的，非以取得選舉投票權為主要目的
        ，即使其實際住所與戶籍地不符，亦難遽認有何影響選
        舉結果之故意。
  （二）證人即被告辰○○之婆婆高李色於95年3月24日偵查時
        證稱：辰○○夫妻現在住在新店市○○路，他們星期五
        晚上回坪林，星期一再回新店，平常辰○○會回坪林幫
        忙做生意，晚上再回新店，他們回坪林會住在水柳腳93
        號或鶯子瀨2之11號等語（見94年度選他字第58號卷(二)
        第211、212頁），僅能證明檢察官於上揭日期前往坪林
        鄉水柳腳93號勘驗時，被告辰○○並未在該址，且被告
        辰○○大部分時間係居住在新店之事實，又證人即被告
        乙○○之公公鐘水成於95年3月23日警詢時證稱：乙○○平常住在宜蘭礁溪，經營農產品及茶葉，假日會帶小
        孩回戶籍地玩，住1、2天等語（見同偵查卷第204、205
        頁），僅能證明員警於上揭時間前往坪林查訪時，並未
        發現被告乙○○在戶籍地，且被告乙○○平日並非以坪
        林為生活重心之事實，而卷附之上開勘驗筆錄1紙，僅
        能證明檢察官於偵查中前往勘驗時，並未發現被告辰○○居住在台北縣坪林鄉○○村○○○街93號及被告乙○○居住在同鄉水德村水聳淒坑7號之6之事實，惟起訴事
        實係認渠等分別將戶籍虛偽遷入坪林鄉大林村鶯子瀨2
        之11號及同鄉水德村水聳淒坑7號之3，核與上開勘驗地
        址尚有不符，卷附被告庚○○、辰○○、乙○○、巳○○、子○○、卯○○、古靜琪等人之通聯紀錄，僅能證
        明渠等於調閱期間之通訊範圍極少出現在戶籍地之事實
        ，然僅單純遷移戶籍，而未經常居住在戶籍地之行為，
        尚須結合欲影響選舉結果之主觀犯意，否則仍難評價為
        妨害投票之行為。
  （三）茲就被告庚○○、辰○○、癸○○、午○○、乙○○、
        巳○○、子○○、卯○○、戊○○等人遷移戶籍之目的
        ，分述如下：
      1.被告庚○○以戶籍地房子為其所有，其遷戶籍之原因係
        為照顧中風之父親辛○○等語置辯，並提出戶口名簿、
        台北縣坪林鄉○○○段大粗坑小段185、185-1地號土地
        所有權狀及其父親辛○○之台灣台北地方法院檢察署相
        驗屍體證明書各乙份以實其說（見本院卷(三)第84至88頁
        ），依上開相驗屍體證明書所載，被告庚○○之父即同
        案被告辛○○確於94年8月21日上午9時25分許，因心肺
        衰竭死亡，堪認被告庚○○與坪林確有地緣關係，且適
        逢其父親於94年間病危，其為照顧父親亦有通行之必要
        ，又坪林鄉公所係於94年2月起受理審核國道五號石碇
        -坪林路段通行證之申請資格，未申辦通行證之坪林地
        區民眾，亦可憑身分證件於管制站驗明登記後進入乙節
        ，有卷附交通部於94年2月以交路字第9400號函修正核
        定公告之國道五號石碇坪林段交通管制計畫001031號函
        乙份可稽（見本院卷(二)第109頁），是被告庚○○雖未
        申辦通行證，惟其於94年5月20日將戶籍遷至坪林鄉後
        ，亦可憑本人身分證件通行，故尚難認其遷移戶籍係以
        影響選舉為主要之目的。
      2.被告辰○○以其在坪林開設茶行，原即設籍於坪林，嗣
        因小孩就學問題將戶籍遷到新店，但為避免喪失農保資
        格，且考量小孩已完成學籍，所以將戶籍遷回坪林等語
        置辯，並提出戶籍謄本、名片、茶行宅配證明、匯款申
        請書、客戶通訊錄、參加農民健康保險申請書、非農會
        會員農民參加健康保險申請表、坪林鄉農會家政班存簿
        、坪林鄉農會於94年3月21日寄發予家政二班班員之公
        文等件為憑（見本院卷(三)第52至74頁），可證被告辰○○確於台北縣坪林鄉水柳腳93號經營「高益發茶行」，
        其於83年11月4日與被告壬○○結婚後，於84年1月10日
        將戶籍遷入「台北縣坪林鄉水柳腳93號」，於91年2月6
        日遷至「台北縣坪林鄉大林村鶯子瀨2之11號」，於92
        年1 月27日遷至「台北縣新店市○○路39號2樓」，並
        於94 年7月5日遷回「台北縣坪林鄉大林村鶯子瀨2之11
        號」，其兩名子女亦於同日將戶籍由「台北縣新店市○○路39號2樓」遷回「台北縣坪林鄉大林村鶯子瀨2之11
        號」，足認被告辰○○所為因子女就學因素考量，而遷
        移戶籍之辯解，核屬有據，又依上開參加農民健康保險
        申請書、非農會會員農民參加健康保險申請表所示，被
        告辰○○於94年7月5日將戶籍遷回「台北縣坪林鄉大林
        村鶯子瀨2之11號」後，確於同日以非農會會員之身分
        ，重新申請加入坪林鄉農會農民健康保險（原投保審查
        通過日期為88年7月21日），足徵被告辰○○所辯戶籍
        變動將喪失農保資格，其遷移戶籍之目的係為參加農保
        等語，並非子虛。
      3.被告癸○○以其遷移戶籍之目的，原本係為向坪林鄉農
        會申請獎學金，但於設籍滿1年後，符合申請獎學金之
        資格時，卻因規定之標準提高及成績退步，因而未能提
        出申請等語置辯，並提出景文技術學院歷年成績、修正
        前台北縣坪林鄉獎助學金設置要點、91年8月12日（91
        ）北坪農推字第317號通知、93年11月26日修正通過之
        台北縣坪林鄉獎助學金設置要點及獎狀等件為佐（見本
        院卷(三)第101、252-1至252-10頁），依上開修正前台北
        縣坪林鄉獎助學金設置要點第肆點(一)、第貳點二(二)規定
        ：「凡設籍本鄉滿1年（每年10月1日為基準日）之鄉民
        及其子弟，就讀二專學校（日、夜間部）學年學業總成
        績平均達80分以上、操行成績達80分、體育成績達70分
        者，給予獎學金5000元」及93年11月26日修正通過之台
        北縣坪林鄉獎助學金設置要點第四點(一)、第二點(二)2.規
        定：「凡學生本人設籍本鄉滿1年且直系血親設籍本鄉
        滿3年以上（每年10月1日為基準日），就讀二專學校（
        日、夜間部），學年學業總成績平均達85分以上、操行
        成績達80分、體育成績達70分者，給予獎學金5000元」
        ，足見依修正後規定，二專部分關於學年學業總成績由
        平均達「80分以上」提高為「85分以上」，又觀諸被告
        癸○○所提出之就讀景文技術學院進修部二專歷年成績
        所載，其於遷移戶籍時（即94年5月25日），所就讀之
        第二學年（即93年8月至94年6月）第一、二學期學業平
        均成績分別為95.33分、91分，體育成績分別為77分、
        65 分，操行成績分別為85分、87分，均已達修正前後
        申請獎學金之標準，僅尚未符合設籍須滿1年之資格，
        然其於設籍滿1年符合申請資格時，所就讀之第三學年
        （即94年8月至95年6月）第一、二學期學業平均成績分
        別為82.8分、83.43分，無體育成績，操行成績分別為
        88分、82分，並未符合修正後申請獎學金之標準，因而
        未實際提出申請，足見被告癸○○前開遷移目的所為之
        辯解，應為可採，是以尚難認其係以取得上開選舉投票
        權為主要目的。
 　 　4.被告午○○以其擔任戶籍地合歡營地之業務企劃及行銷
        工作，遷移戶籍之目的係為使女兒就讀坪林國中等語置
        辯，並提出勞工保險卡、坪林國中ㄧ年二班通訊錄、志
        工名單、合歡營地簡章等件為憑（見本院卷(三)第138至
        141頁、229至234頁），可證被告午○○確有於合歡野
        營有限公司（營地位於台北縣坪林鄉水德村苦苓腳5之
        1號即戶籍地）任職，又其與女兒賴沛君同於94年4月18
        日將戶籍遷入上開合歡營地，有卷附遷入戶籍登記申請
        書可稽（見94年度選他字第58號卷(二)第278頁），衡情
        倘被告午○○遷移戶籍之目的係為取得投票權，應毋庸
        大費周章將其女之戶籍ㄧ起遷入坪林，參以其女確有入
        學就讀坪林國中，被告午○○並擔任學校志工，有上開
        坪林國中ㄧ年二班通訊錄及志工名單可佐，益徵被告賴
        永章遷移戶籍之目的，並非以影響選舉為主要目的。
      5.被告乙○○則以前開情詞置辯，並提出戶籍謄本、租賃
        契約、財政部台灣省北區國稅局宜蘭縣分局營業稅核定
        稅額繳款書、畢業證書、宜蘭縣政府92年9月16日府地
        二字第0920113341號函、交通部公路總局辦理台九線路
        基拓寬工程用地徵收地上物複估補償費明細等件為證（
        見本院卷(三)第266-4至266-30頁），可知被告乙○○於
        85年5月29日與被告未○○結婚後，即遷入「台北縣坪
        林鄉水德村水聳淒坑7號之3」被告未○○戶內，其與兩
        子均於91年12月2日將戶籍遷至「宜蘭縣礁溪鄉○○路
        116巷11弄2號」，渠等復於94年5月31日將戶籍遷回「
        台北縣坪林鄉水德村水聳淒坑7號之3」被告未○○戶內
        ，被告未○○並於89年9月10日起至92年9月10日止承租
        宜蘭縣礁溪鄉○○路116巷11弄2號鐵皮屋（坐落礁溪鄉
        ○○段701- 1地號），由被告乙○○經營故鄉味特產，
        惟該址嗣因交通部公路總局辦理台九線路基拓寬工程用
        地遭徵收，政府於92年10月7日發放補償費，是被告乙○○與兩子所設籍之「宜蘭縣礁溪鄉○○路116巷11弄2
        號」房屋，既遭政府徵收而須拆除，渠等遷移戶籍乃屬
        必然，參以被告乙○○與其兩子係於同日將戶籍遷回「
        台北縣坪林鄉水德村水聳淒坑7號之3」被告未○○戶內
        ，倘其遷移戶籍之目的係為取得投票權，何以大費周章
        將兩子之戶籍一起遷入？且被告未○○與乙○○係夫妻
        關係，被告乙○○因原戶籍地房屋遭拆除，而將戶籍遷
        回坪林與其夫同戶，亦屬人情之常，並無違背常理之情
        形，加以被告未○○並未於94年12月3日前往投票，此
        觀諸扣案之台北縣第2198投票所選舉人名冊即明，益徵
        被告未○○提供戶籍予被告乙○○遷入，難認係以支持
        特定候選人為目的。
      6.被告巳○○、子○○、卯○○等人均以遷移戶籍之目的
        ，係為申辦通行證為由置辯，關於94年間國道五號石碇
        -坪林路段通行之資格乙節，業據本院函詢交通部台灣
        區○道○○○路北區工程處，經該處函覆稱：「(一)受理
        申請時間：坪林鄉公所於94年2月開始審核坪林鄉民申
        請資格，3月送本處頭城段申辦通行證。(二)管制方式：
        限制持有通行證車輛通行，無通行證車輛禁入管制路段
        ，另搭載坪林地區民眾之車輛，可憑身分證件於管制站
        驗明登記後進入，並有設置標誌牌提醒用路人注意，國
        道五號石碇-坪林段為管制路段，僅開放小型車通行。
        (三)發放對象：坪林地區民眾....。(四)實施日期：依據交
        通部94年2月22日交路字第0940001614號公告函，公告
        後實施辦理」等語，有該處95年6月8日北工頭字第0950
        007549號函暨所附交通部94年2月22日交路字第0940001
        614號公告可稽（見本院卷(二)第106至109頁），依上開
        交通部公告所載，國道五號石碇-坪林路段於公告後開
        始實施管制，通行證發放對象之坪林地區民眾，限設籍
        於坪林鄉之民眾及其直系親屬、設籍坪林鄉之公司或商
        家之所屬員工等，並持有汽車者，至坪林鄉公所登記，
        並由鄉公所審核及造冊後，送請台灣區○道○○○路局
        北區工程處製證轉送鄉公所核發，換言之，僅設籍於坪
        林鄉之民眾及其直系親屬、設籍坪林鄉之公司或商家之
        所屬員工等，並持有汽車者，始得申辦通行證，顯見巳
        ○○、子○○、卯○○等人辯稱渠等遷移戶籍之目的，
        係為方便申辦通行證等語非虛，且渠等確有於94年間申
        辦並取得通行證乙節，亦有卷附交通部台灣區○道○○○路北區工程處前開回函檢附之名冊可參（見本院卷(二)
        第113頁），是以尚難僅憑渠等遷移戶籍之時間接近選
        舉，即遽認有何妨害投票之犯意。
      7.被告戊○○係以結婚為由，因而遷移戶籍，並提出戶籍
        謄本、結婚證書各乙份為證（見本院卷(三)第110、111頁
        ），其上載明被告戊○○與被告甲○○之外甥蕭棫中於
        94年5月7日結婚，蕭棫中原即設籍於「台北縣坪林鄉漁
        光村大舌湖16之2號」被告甲○○之戶內，而被告戊○○於同年5月19日辦理結婚登記，並於同日將戶籍遷移
        至被告甲○○戶內，與其夫蕭棫中同屬一戶，又夫妻互
        負同居之義務，夫妻之住所，由雙方共同協議之，結婚
        登記之申請，應於事件發生後30日內為之，無正當理由
        不於法定期間為登記之申請者，處300元以下罰鍰，經
        催告而仍不為申請者，處600元以下罰鍰，此觀諸民法
        第1001條、第1002條第1項及戶籍法第47條、第53條即
        明，因此，被告戊○○與於94年5月7日結婚後，與其夫
        蕭棫中設籍同戶，並於同年5月19日辦理結婚及戶籍遷
        出、遷入登記，乃於法有據，是以被告戊○○既係因結
        婚之緣故設籍於上址，自難謂其遷移戶籍係以影響選舉
        為主要目的。
      8.綜上各情，被告庚○○、辰○○、癸○○、午○○、乙○○、巳○○、子○○、卯○○、戊○○等人遷移戶籍
        主觀上既均有其特定目的，非以取得上開選舉之投票權
        為主要目的，則被告庚○○將戶籍遷入「台北縣坪林鄉
        上德村大粗坑37號」，被告壬○○提供「台北縣坪林鄉
        大林村鶯子瀨2之11號」戶籍予被告辰○○遷入、被告
        丁○○提供「台北縣坪林鄉大林村魚堀50號」戶籍予
        被告癸○○遷入，被告丙○○提供「台北縣坪林鄉水德
        村苦苓腳5之1號」予被告午○○遷入，被告未○○提供
        「台北縣坪林鄉水德村水聳淒坑7號之3」戶籍予被告乙○○遷入，被告己○○提供「台北縣坪林鄉石  村石
         26號之1」戶籍予被告巳○○遷入，被告丑○○提供
        「台北縣坪林鄉石  村碧湖7之1號」戶籍予被告子○○遷入，被告寅○○提供「台北縣坪林鄉粗窟村嶺腳坑
        5 號」戶籍予被告卯○○遷入，被告甲○○提供「台北
        縣坪林鄉漁光村大舌湖16之2號」戶籍予被告戊○○遷
        入，縱實際住所與戶籍地不符，亦僅違反公法上義務，
        得由戶籍機關課以行政罰責而已，仍難認渠等於遷移戶
        籍時，即有影響上開選舉結果之故意。
　（四）再者，被告庚○○、辰○○、午○○、乙○○、巳○○
        、子○○、卯○○、戊○○等人均係本人親自前往台北
        縣坪林鄉戶政事務所辦理戶籍遷移手續，被告癸○○則
        係委託其母李碧霞辦理，渠等與遷入地戶長間均有親友
        情誼關係，此有卷附台北縣坪林鄉戶政事務所94年9月8
        日北縣坪戶字第0940001187號函暨所附遷入戶籍登記申
        請書可參（見94年度選他字第58號卷II第268至284頁）
        ，倘渠等果欲以虛報戶籍之方法影響選舉，大可集中委
        託專人代辦即可，而毋庸花費交通時間、費用，親自前
        往台北縣坪林鄉戶政事務所辦理，亦無須委由親友代辦
        ，核與一般幽靈人口案件多係委託者與受託者關係並不
        一致，卻集中由數人辦理，且數位設籍同戶者，係毫無
        關係或相互不認識之通常態樣不同，參以渠等與被告壬○○、丁○○、丙○○、己○○、丑○○、寅○○、甲○○等人均係自行或與家人偕同前往投票，業據渠等陳
        述在卷，並無數人共同邀約前往投票，以避免票數流失
        之情形，是以尚難認定渠等主觀上有何影響選舉結果之
        犯意。
六、綜上所述，本件公訴人所提出之證據，尚無法說服本院形成
    被告庚○○、壬○○、辰○○、丁○○、癸○○、丙○○、
    午○○、未○○、乙○○、己○○、巳○○、丑○○、子○○、寅○○、卯○○、甲○○、戊○○等人有罪之心證，且
    亦無法排除前述有利於渠等之合理可疑，自無法為渠等有罪
    之認定，此外，復查無其他積極證據足認渠等確有公訴人所
    指之妨害投票犯行，既不能證明渠等犯罪，揆諸前開說明，
    自應諭知無罪之判決。
據上論斷，應依刑事訴訟法第301條第1項前段，判決如主文。
本案經檢察官孫小萍到庭執行職務。
中　　華　　民　　國　　96　　年　　3 　　月　　12　　日
　　　　　　　　　刑事第十三庭 審判長法官  黃雅君
                                     法官  李明益
                                     法官　鍾素鳳
以上正本證明與原本無異。
如不服本判決，應於送達後10日內，向本院提出上訴狀。
                                   書記官  陳鳳瀴
中　　華　　民　　國　　96　　年　　3　　 月　　15　　日
